臺灣高等法院高雄分院民事判決　　　　　　95年度上字第46號
上　訴　人　甲○○
訴訟代理人　林石猛律師
複代理人　　白裕棋律師
訴訟代理人　鍾美馨律師
　　　　　　蔡坤展律師
被上訴人　　丙○○
訴訟代理人　汪玉蓮律師
上列當事人間請求損害賠償事件，上訴人對於民國94年12月15日
臺灣高雄地方法院94年度訴字第1561號第一審判決提起上訴，本
院於96年1月10日言詞辯論終結，判決如下：
    主  文
上訴及假執行之聲請均駁回。
第二審訴訟費用由上訴人負擔。
    事實及理由
一、上訴人起訴主張：被上訴人自民國83年起多次向上訴人借款
    ，因被上訴人為上訴人之妻乙○○之姐，上訴人即陸續於83
    年4 月18日、5 月13日、6 月9 日分三次匯款共計新臺幣（
    下同）400 萬元至被上訴人設於彰化銀行蘆洲分行之帳戶（
    帳號為00000000000000號）。嗣被上訴人又向上訴人借貸款
    項，上訴人乃於84年11月11日匯款30萬元至被上訴人上開彰
    化銀行蘆洲分行之帳戶內，並自87年8 月13日起至92年3 月
    26日止，先後多次匯款至被上訴人設於台北國際商業銀行蘆
    洲分行之帳戶（帳號為0000000000000 號），金額共89萬
    3000元，上訴人復交付客票8 萬7000元供被上訴人提示兌現
    ；並另行給付現金50萬元與被上訴人，合計被上訴人向上訴
    人借貸之款項共578 萬元，惟上訴人於本件僅請求上開借款
    中之577 萬7000元（下稱系爭款項）。故上訴人自得本於消
    費借貸之法律關係請求被上訴人返還系爭款項，縱認兩造間
    之消費借貸關係無法成立，惟被上訴人受有系爭款項之利益
    亦屬無法律上原因，上訴人仍得本於不當得利之法律關係請
    求被上訴人返還系爭款項。又被上訴人抗辯上訴人曾匯款如
    原審判決附表所示之519 萬3000元（即系爭款項之一部分）
    予被上訴人，係上訴人向被上訴人借款後所為之清償云云，
    然上訴人並無向被上訴人借款之事實，故有訴請確認該519
    萬3000元借款請求權不存在之必要。聲明：(一)確認被上訴人
    對上訴人之519 萬3000元借款請求權不存在。(二)被上訴人應
    給付上訴人577 萬7000元及自94年10月15日起至清償日止，
    按年息5 ％計算之利息。
    (三)願供擔保請准宣告假執行。
二、被上訴人則以：被上訴人從未向上訴人借款，上訴人陸續匯
    款如原審判決附表所示之519 萬3000元予被上訴人，並非被
    上訴人向上訴人借款，反係上訴人為清償先前向被上訴人之
    借款。又被上訴人並未收到上訴人所交付之現金50萬元，另
    客票8 萬7000元則係上訴人持向被上訴人調現，並非上訴人
    給付被上訴人之款項。且交付金錢之原因甚多，上訴人匯款
    予被上訴人不表示兩造即成立消費借貸關係，上訴人既無法
    舉證兩造有消費借貸關係或被上訴人有不當得利之情形，則
    其主張顯無理由等語，資為抗辯。聲明：(一)駁回上訴人之訴
    及假執行之聲請。(二)如受不利判決，願供擔保請准免為假執
    行宣告。
三、原審為上訴人全部敗訴之判決，上訴人不服，提起上訴，於
    本院聲明：(一)原判決關於駁回上訴人後開第二項請求部分廢
    棄。(二)被上訴人應給付上訴人577 萬7000元及自94年10月15
    日起至清償日止，按年息5%計算之利息。(三)願供擔保請准宣
    告假執行。被上訴人則聲明：(一)上訴駁回。(二)如受不利判決
    ，願供擔保請准免為假執行宣告。至上訴人提起確認被上訴
    人對上訴人519 萬3000元借款請求權不存在之訴，經原審駁
    回後，該部分雖據上訴人一併提起上訴，惟嗣後已據上訴人
    撤回該部分之起訴（本院卷第67頁），併予敘明。
四、下列事實為兩造所不爭執，並有上訴人書立之匯款委託書三
    紙（原審卷第6 頁），被上訴人設於台北國際商業銀行蘆洲
    分行帳戶之匯款交易明細（原審卷第54-121頁）等件附卷足
    稽，堪信為真實：
  (一)上訴人於83年4 月18日、5 月13日、6 月9 日，共匯款400
    萬元至被上訴人設於彰化銀行蘆洲分行之帳戶；上訴人另於
    84年11月11日匯款30萬元至上開帳戶。又上訴人自84年起至
    92年間，陸續匯款多筆至被上訴人設於台北國際商業銀行蘆
    洲分行帳戶，金額共89萬3000元。總計被上訴人收受上訴人
    所匯之款項共519 萬3000元。
  (二)上訴人對系爭款項中之400 萬元部分，於原審主張依據侵權
    行為之法律關係請求損害賠償，於本院則不再主張（本院卷
    第68頁）。
五、兩造之爭點：
  (一)被上訴人有無向上訴人借貸系爭款項？被上訴人是否已清償
    ？
  (二)系爭款項是否為被上訴人之不當得利，而應返還其利益予上
    訴人？
六、被上訴人有無向上訴人借貸系爭款項？被上訴人是否已清償
    ？
  (一)按稱消費借貸者，謂當事人一方移轉金錢或其他代替物之所
    有權於他方，而約定他方以種類、品質、數量相同之物返還
    之契約。民法第474 條第1 項定有明文。又當事人主張有利
    於己之事實者，就其事實有舉證之責任，民事訴訟法第277
    條前段定有明文。故當事人主張有金錢借貸關係存在，須就
    其發生所須具備之特別要件即金錢之交付及借貸意思表示互
    相一致負舉證之責任，若僅證明有金錢之交付，未證明借貸
    意思表示互相一致者，尚不能認為有金錢借貸關係存在（最
    高法院81年度台上字第2372號判決參照）。又按當事人主張
    有金錢借貸關係存在，須就其發生所須具備之特別要件即金
    錢之交付與借貸意思表示相互一致負舉證責任。而交付金錢
    之原因多端，或為買賣，或為贈與，或因其他之法律關係而
    為交付，非謂一有金錢之交付，即得推論授受金錢之雙方即
    屬消費借貸關係。若僅證明有金錢之交付，未證明借貸意思
    表示互相一致者，尚不能認有金錢借貸關係存在。最高法院
    92年度台上字第557 號判決意旨亦可資參照。
  (二)經查，上訴人主張伊共匯款519 萬3000元予被上訴人，復交
    付客票8 萬7000元供被上訴人提示兌現，另並給付現金50萬
    元與被上訴人，合計被上訴人向上訴人借貸之款項共578 萬
    元，故系爭款項係屬上開借款中之部分金額等情，固據提出
    上訴人書立之匯款委託書三紙（原審卷第6 頁），被上訴人
    設於台北國際商業銀行蘆洲分行帳戶之匯款交易明細（原審
    卷第54-121頁）及支票影本（原審卷第9 頁）等件為證。惟
    被上訴人除已自承曾收受上訴人之匯款519 萬3000元外，餘
    均否認，並辯稱：上開匯款519 萬3000元係上訴人清償前向
    被上訴人之借款，兩造間並無就系爭款項成立借貸關係等語
    ，如上所述。雖被上訴人主張上訴人前曾向伊借款，上開匯
    款519 萬3000元係上訴人為清償舊債所匯云云，因未能舉證
    以實所說，為本院所不採。惟上訴人仍應就兩造間確有就系
    爭款項成立消費借貸關係，且上開匯款519 萬3000元確係伊
    交付與被上訴人之借款等有利於己之事實，負舉證之責。查
    上訴人提出之上開匯款委託書及匯款交易明細等資料，僅足
    以證明上訴人確有匯款519 萬3000元至被上訴人帳戶之事實
    ，尚難以此即遽認兩造間有成立消費借貸契約。況519 萬
    3000元之金額非寡，縱兩造間原本為姻親關係，惟有關兩造
    間何時達成系爭款項之借貸意思表示一致、借貸契約何時成
    立、有無書面及利息之約定、清償期為何時等涉及金錢消費
    借貸關係有無成立之重大關聯事項，均未據上訴人舉證以實
    所說，則上訴人主張兩造間有成立系爭款項之借貸關係云云
    ，尚難採信。雖上訴人又主張伊上開所匯款項即係交付與被
    上訴人之借款云云，惟匯款之原因事實多端，如上所述，尚
    難單憑上訴人有匯款至被上訴人帳戶之事實，即遽採為兩造
    有成立消費借貸之認定（最高法院82年度台上字第1830號判
    決意旨參照）。
  (三)上訴人雖又舉證人即人本文教基金會之社工員丁○○於本院
    之證詞，主張兩造間確有借貸關係云云。惟證人丁○○於本
    院雖證稱：伊確實在基金會時有聽到被上訴人之夫李金柱及
    上訴人之前妻乙○○，有談到上訴人有交錢給被上訴人投資
    股票之事，且乙○○陪同小孩到基金會做輔導時，乙○○確
    有向伊表示被上訴人確實在台北縣八里鄉有土地，且家裡很
    有錢，不會欠別人錢等語（本院卷(一)第69-70 頁）。惟查，
    證人丁○○之上開證詞縱係屬實，亦僅足以證明上訴人有委
    託被上訴人投資股票，兩造間有金錢往來關係，惟並不足以
    證明兩造間確有就系爭款項成立消費借貸關係。則上訴人以
    證人丁○○之證詞主張兩造間確有借貸關係云云，亦不足採
    信。另上訴人雖又提出被上訴人之女李慧君寫給上訴人之前
    妻乙○○之信件為證（本院卷(一)第116 頁），主張兩造間確
    有金錢借貸關係云云。惟查，該信件並無李慧君之署名，且
    證人李慧君於本院訊問時亦否認該信件為其所書寫等語（本
    院卷(一)第172 頁）。又該信件之收件人並非上訴人，而係上
    訴人之前妻乙○○，另依該信件之內容記載：「mother又向
    你們借錢了對不對？媽媽常常說等八里那塊地賣掉就可以還
    你們」等語（本院卷(一)第116 頁），亦無明確表示被上訴人
    有向上訴人借貸系爭款項，且其借貸之時間、金額為何。則
    上訴人提出之上開信件，自難採為被上訴人有向上訴人借貸
    系爭款項之有利證據。故雖被上訴人並不爭執有收到上訴人
    之之匯款，然上訴人既未能證明兩造間有借貸意思表示之合
    致，尚不能認兩造間有金錢借貸關係存在。至上訴人雖又請
    求本院鑑定上開信件是否為李慧君之字跡一節，惟縱係上開
    信件可證明係李慧君之字跡，惟上開信件亦無法證明兩造間
    有就系爭款項有借貸意思表示之合致，如前所述，故本院認
    無鑑定李慧君字跡之必要，併此敘明。
  (四)綜上，上訴人既僅證明伊有金錢之交付，惟金錢交付之原因
    多端，且上訴人復未能證明兩造間之借貸意思表示互相一致
    ，參照上開最高法院判決意旨，尚不能認兩造間確有金錢借
    貸關係存在，則上訴人主張被上訴人有向伊借貸系爭款項云
    云，即屬無據。又上訴人既不能證明兩造間有消費借貸關係
    ，則兩造另爭執之被上訴人究有無清償系爭款項，本院即無
    須再加以論斷，併此敘明。
七、系爭款項是否為被上訴人之不當得利，而應返還其利益予上
    訴人？
  (一)上訴人雖又主張：若上訴人所提證據無法證明兩造間有借貸
    關係，然上訴人確有交付系爭款項與被上訴人，且系爭款項
    之交付亦非上訴人向被上訴人清償借款之給付，故上訴人將
    系爭款項交付被上訴人，即無法律上之原因，被上訴人因此
    受有利益，而上訴人受有損害，且利益與損害間復有相當因
    果關係，則上訴人自得依不當得利之法律關係請求被上訴人
    返還系爭款項之利益云云。惟按「不當得利返還請求權，以
    無法律上之原因而受利益為其成立要件之一，故主張此項請
    求權成立之原告，應就無法律上之原因而受利益之事實，負
    舉證責任。本件被上訴人主張上訴人標購房地之價金一百九
    十五萬元，係伊所支付，上訴人無法律上之原因而受利益，
    依不當得利法則請求返還，除須證明價金一百九十五萬元係
    其所支付外，仍應就無法律上之原因之事實負舉證之責任。
    」最高法院77年度台上字第1756號判決要旨可資參照。
  (二)經查，上訴人主張其交付被上訴人之上開匯款519 萬3000元
    、現金50萬元及支票8 萬7000元，乃被上訴人無法律上之原
    因而受利益，致上訴人受損害，則上訴人依不當得利法則請
    求返還系爭款項，除須證明已交付系爭款項外，仍應就系爭
    款項之交付係屬無法律上之原因之事實，負舉證之責任。而
    上開現金50萬元部分，被上訴人已否認有收受該現金，上訴
    人對此雖提出被上訴人之之妹乙○○（即上訴人之前妻）於
    另案答辯狀之陳述為證（原審卷第243 頁），然乙○○於該
    答辯狀中雖曾陳述上訴人有返還被上訴人現金50萬元等語，
    然乙○○係表示上開款項係被上訴人幫上訴人代墊款項後，
    上訴人陸續返還之借款等情，此有該答辯狀在卷可稽（參原
    審卷第243 頁），足認被上訴人縱有收受該50萬元現金，亦
    非無法律上之原因。另關於上訴人匯款519 萬3000元予被上
    訴人；及有交付支票8 萬7000元部分，被告固不爭執有收受
    上開匯款及支票，且有台北國際商業銀行蘆洲分行94年8 月
    23日北商銀蘆洲（094） 字第39號函附之客戶歷史資料查詢
    明細表、彰化商業銀行轉帳收入傳票及支票附卷為證（原審
    卷第6 頁、第54-121頁及第9 頁），惟匯款之原因多端，或
    為買賣，或為贈與，或因其他之法律關係而為交付，非謂一
    有金錢之交付，即得推論授受金錢之雙方即屬不當得利，且
    被上訴人已抗辯支票8 萬7000元係上訴人持以向伊調現，上
    訴人就此並無法舉證證明被上訴人係無法律上之原因而受利
    益，則揆諸上開最高法院判決意旨，上訴人既無法證明被上
    訴人係無法律上之原因而受系爭款項之交付，則上訴人主張
    依不當得利之法律關係請求被上訴人償還系爭款項，亦屬無
    據。
八、綜上所述，本件上訴人主張兩造間就系爭款項有成立金錢之
    消費借貸關係；及系爭款項為被上訴人之不當得利云云，既
    均不足採信。從而，上訴人本於消費借貸及不當得利之法律
    關係，請求被上訴人應給付上訴人577 萬7000元及自94年10
    月15日起至清償日止，按年息5%計算之利息，為無理由，不
    應准許。其假執行之聲請亦失所附麗，應併予駁回。原審為
    上訴人敗訴之判決，及駁回其假執行之聲請，並無不合。上
    訴意旨指摘原判決不當，求予廢棄改判，為無理由，應予駁
    回。
九、本件事證已臻明確，兩造其餘攻擊防禦方法於判決結果不生
    影響，故不再一一論述，併此敘明。
據上論結，本件上訴為無理由，依民事訴訟法第449條第1項、第
78條，判決如主文。
中　　華　　民　　國　　96　　年　　1 　　月　　24　　日
                            民事第三庭
                                審判長法官   張國彬
                                法      官   吳登輝
                                法      官   楊富強
以上正本證明與原本無異。
如對本判決上訴，須於判決送達後20日內向本院提出上訴狀，其
未表明上訴理由者，應於上訴後20日內向本院提出上訴理由書（
均須按他造當事人之人數附繕本）。上訴時應提出委任律師或具
有律師資格之人之委任狀，並依附註條文規定辦理。
中　　華　　民　　國　　96　　年　　1 　　月　　24　　日
                                書  記  官  劉博文
附註：
民事訴訟法第466 條之1 ：對於第二審判決上訴，上訴人應委任
律師為訴訟代理人，但上訴人或其法定代理人具有律師資格者，
不在此限。
上訴人之配偶、三親等內之血親、二親等內之姻親，或上訴人為
法人、中央或地方機關時，其所屬專任人員具有律師資格並經法
院認適當者，亦得為第三審訴訟代理人。
第1 項但書及第2 項情形，應於提起上訴或委任時釋明之。
